【裁判字號】    94,上,141
【裁判日期】    950510
【裁判案由】    給付補償金
【裁判全文】
臺灣高等法院高雄分院民事判決           94年度上字第141號
上  訴  人  泰菖企業有限公司
法定代理人  甲○○
訴訟代理人  許芳瑞律師
被上訴人    中華警安保全股份有限公司
法定代理人  乙○○
訴訟代理人  丁○○
            丙○○
上列當事人間請求給付補償金事件，上訴人對於民國94年7 月19
日臺灣高雄地方法院94年度訴字第55號第一審判決提起上訴，本
院於95年4 月26日言詞辯論終結，判決如下：
    主  文
上訴駁回。
第二審訴訟費用由上訴人負擔。
    事實及理由
一、上訴人起訴主張：伊於民國89年9 月5 日，就所承租位於高
    雄縣鳳山市○○○ 路242 號E 棟廠房，與被上訴人訂立保全
    服務契約，約定保全服務期間為36個月，期滿前1 個月內如
    未提出終止之要求，即自動延長期限3 年，及就一般火災事
    故，約定每一事故補償最高限額為新台幣（下同）100 萬元
    ，並保證火災補償約款具火險性質，只須有火災事故發生即
    予賠償。該契約於92年9 月5 日期滿前未經兩造終止而依約
    延長期限3 年，且於續約後經兩造同意就火災事故之補償限
    額提高至200 萬元。嗣於93年9 月27日上午6 時2 分許，該
    E 棟廠房因相鄰之D 棟廠房發生火災而被延燒，致廠內伊所
    有之立式綜合加工機等價值計1,102,063 元之機具受損，及
    因此支出修理費785,195 元，被上訴人依合約約定即應賠償
    伊200 萬元。況且火災發生之時間為當日6 時2 分之前一段
    時間，於6 時34分撲滅，被上訴人卻延誤至同日6 時37分始
    發訊監控，就履行保全契約亦有過失，應負責補償。爰依兩
    造間保全契約請求被上訴給付火災事故補償金2,000,000 元
    ，及自起訴狀繕本送達翌日起至清償日止，按年息5%計算之
    利息，並陳明願供擔保聲請准予宣告假執行。
二、被上訴人則以：系爭保全契約之保全範圍雖包括竊盜、火災
    等項，惟伊所經營者為保全業而非保險業，自係就防盜及偵
    測火災措施而進行保全，並僅就保全服務有過失時負補償責
    任，非負產物保險之理賠責任。而依兩造合約關於火災保全
    之約定，伊就裝置在Ｅ廠房內之保全器材失靈及人員失誤所
    造成的損失才應理賠，本件火災起火點係相鄰之Ｄ棟廠房，
    伊保全人員在火警發生後，因其他保全客戶偵測系統發報，
    於6 時15分即抵達現場，後來於6 時35分延燒到Ｅ廠房，伊
    所設置之偵測系統即偵測到斷電訊號，故伊就保全業務之處
    理流程並無過失，且Ｅ廠房係因隔壁廠房起火受到幅射燒，
    起火點不在廠房內，非保全範圍，不應使伊負保全責任。況
    系爭火災事故之起火點在隔鄰D 棟廠房，上訴人之Ｅ棟廠房
    僅有屋頂小部分石棉瓦遭煙燻，且於隔日即已復產，並無上
    訴人所主張之損失，自不得向伊請求理賠等語，資為抗辯。
三、原審就上訴人之請求，判決上訴人全部敗訴，上訴人聲明不
    服，求為廢棄原判決，判命被上訴人給付上訴人200 萬元本
    息；被上訴人則求為判決駁回上訴。
四、兩造就下列事項並不爭執（原審卷236 至237 頁、本院卷38
    至40頁），且有兩造間保全契約、高雄縣政府消防局製作之
    「火災原因調查報告書」等可稽（原審卷6 至20頁本院卷44
    至108 頁），堪認為真實：
    (一)系爭火災事故發生時，仍在兩造保全契約有效期間內，且
      約定之每一火災事故補償最高限額為200萬元。
    (二)系爭Ｅ棟廠房因相鄰之D 棟廠房於93年9 月27日6 時2 分
      許發生火災而被延燒波及，被上訴人所設之防火偵測於同
      日6 時35分發訊監視，並即以電話通知上訴人，且派員到
      場進行處理。
    (三)消防人員於系爭火警發生最初時間6時8分即到現場處理。
    (四)被上訴人依保全契約，在收到火警訊息時，應為之處理流
      程為：回報公司之管制中心，由管制中心通知一一九及客
      戶，並派遣保全人員到現場維持秩序、幫客戶作清點；現
      場救災則由消防局負責指揮處理。
    (五)上訴人於火災後，向警方陳明其廠內所有電腦數字尺、電
      腦CNC 洗床、3D量計、2D垂直量計、2D量計、放電加工機
      、洗床、車床、磨床、鑽床、電腦、列表機、傳真機等物
      遭受毀損。
五、兩造爭執事項為（原審卷237 頁、本院卷38頁）：(一)系爭保
    全服務契約第13條約定之火災事故補償責任，係兼具產物火
    險性質或僅單純保全責任險之性質？(二)如純屬保全責任險之
    性質，被上訴人就系爭火災事故之處理，是否應負過失責任
    而對上訴人為損失補償？其應補償之金額為何？茲分述如下
    ：
  (一)按民法第98條規定，解釋意思表示，應探求當事人之真意，
    不得拘泥於所用之辭句。是以，解釋私人之契約應通觀全文
    ，並斟酌立約當時之情形，以期不失立約人之真意；解釋當
    事人所立書據之真意，以當時之事實及其他一切證據資料為
    其判斷之標準，不能拘泥字面或截取書據中一二語，任意推
    解致失真意（最高法院18年上字第1727號、19年上字第28
    號判例參照）。上訴人主張兩造間契約於第11條就竊盜事故
    被上訴人應負之補償責任，約定以「因被上訴人所裝器材失
    靈或保全人員失誤」、「就該被竊事件可歸責於被上訴人」
    為要件，於第13條就火災事故，則僅約定「一般火災事故，
    每一事故補償最高限額以100 萬元（後經調高為200 萬元）
    為限」，被上訴人公司業務員於招攬時，並表示一發生火災
    就理賠，且於廣告單載明「火災險最高150 萬元」，故被上
    訴人就本件火災事故，應依契約第13條負火災保險責任等語
    ，為被上訴人所否認，辯稱：系爭契約不包括火險，是保責
    任保險，伊僅於履行契約有過失時負補償責任；廣告單上所
    稱「火災險」150 萬元，係指伊向保險公司投保責任保險理
    賠的最高金額等語。經查：
    1.兩造間所簽訂之契約名為「保全服務契約」，依契約第2
      條約定，保全服務之標的物為位在鳳山市○○○路242 號
      Ｅ棟之上訴人公司「如附圖紅線標示內區域」，即Ｅ棟廠
      房建築內部之範圍，關於被上訴人對保全標的物之保全服
      務作法，於契約第3 條則約定為：(1)提供大眾安全系統（
      下稱本系統）所需之器材設備，並負責安裝完成。(2)本系
      統之功能為「防盜」與「防火」，但若未裝置防火偵測器
      材者，則僅具防盜功效。(3)適時派員檢查標的物安全狀況
      ，並提供有關建議。(4)實施防護服務：經常派遣巡邏車
      輛巡視標的物環境；自本系統開通服務日起，在設定時
      間內，運用電腦監視系統之反應，除發現火警信號，立即
      通報消防單位及上訴人，如發現異常信號，即刻派出保全
      人員並同步電腦連線警方人員趕往現場支援查驗... （原
      審卷8 至9 頁），即被上訴人就系爭保全服務標的物係以
      採取設置防護器材設備進行電腦監控、派遣巡邏車輛巡視
      及檢查標的物環境安全等措施以達成防護目的，與社會經
      驗所認知之保全業務相當，且就防盜、防火之保全服務，
      除須另裝置防火偵測器材外，就其所應有之注意義務並無
      不同之約定，核難就防盜及防火之保全服務予以區分為一
      應負過失責任，一應負無過失責任。
    2.被上訴人係經營保全業者，且綜觀契約全文，上訴人應支
      付之費用除契約第18條之裝置器材費用外，就被上訴人提
      供服務之契約對價僅為第17條約定之「每月服務費」，並
      無關於保險費及被上訴人於一發生火災事故即應對上訴人
      給付一定金額之保險金之約定。而兩造於契約第11條約定
      「被上訴人於防護服務時間以內，標的物若發生盜竊事件
      ，如因被上訴人所裝器材失靈或保全人員失誤，致上訴人
      標的物內財物被竊或身體遭受傷害及死亡者，就該被竊事
      件可歸責於被上訴人者，被上訴人願依被竊損失及身體傷
      亡程度作適當之補償。補償標準：一... 身體傷亡... ；
      二... 按實際有形被竊財物為準... 」，按其文義，乃在
      就竊盜事件限定「被上訴人所裝器材失靈或保全人員失誤
      」之原因，且「可歸責於被上訴人者」，始負補償責任，
      並予以區分人身傷亡及有形財物被竊之補償標準。至於保
      全契約第13條本文固約定「一般火災事故，每一事故補償
      最高限額以100 萬元為限」，乃在限定補償之最高限額，
      且其用語既非「一般火災事故，每一事故應補償100 萬元
      」，亦不足以解釋為一發生火災事故，被上訴人即應負補
      償上訴人100 萬元之保險責任，而該條文其後接續例舉不
      負補償責任事項，則除各該列舉除外事項外，兩造間別無
      其他關於被上訴人就火災事故保全服務之注意義務之特別
      約定，自應依一般有償契約之規定定之，尚難以本條之約
      定與第13條之約定不同，逕解釋為被上訴人應負無過失責
      任。
    3.次按保險契約應以保險單或暫保單為之，為保險法第43條
      所明定，即應以書面為之。被上訴人於簽訂契約期間所使
      用之廣告單固記載：「火災險：最高150 萬」，而有足以
      使人誤認為係約定保險理賠金額之虞（原審卷129 頁），
      然該保全內容係記載在「服務費用與理賠金額」欄下，該
      欄同時記載有「器材租賃制」及「器材買斷制」之服務費
      不同收費標準，及「竊盜險：最高150 萬」、「人身意外
      險：最高500 萬」等，而被上訴人並未另外加收或約定保
      險費用，已如上述，且依其記載方式觀之，亦屬最高理賠
      金額之限制，其理賠之要件，自應依簽約時兩造之約定及
      契約文件定之。另依證人吳建忠稱：我於92年與被上訴人
      簽約，被上訴人公司董先生（董怡民）說若失火、失竊都
      有賠，並送我人身意外險；失火就賠（原審卷151 頁）；
      證人李振達稱：我在92年間與被上訴人簽保全契約，被上
      訴人招攬時說，若有火災就有一定的賠償，其他我不太了
      解；與被上訴人公司黃德專接洽過程中有問該契約有無火
      險，他說有（同上卷206 頁），惟證人與被上訴人簽立之
      契約條文與兩造間契約大致相同，就所稱投保火險或竊盜
      險之約定，並未見諸文字，而證人均非從事保險業或保全
      業，依其證詞，對於責任險與產物險並不能正確區分，其
      證詞復為證人董怡民、黃德專所否認，稱：契約13條及卷
      附廣告單之火災險均指保全火災責任險，並非火險；招攬
      簽約時並沒有說失火就賠，有說是責任險，客戶應該用的
      器材都要具備；沒有說另外送火險（原審卷142 、183 、
      206 頁），參以「系統保全服務定型化契約範本」第13條
      規定：「系統保全業者應就執行本契約所負損害賠償責任
      ，向財政部核准之保險公司投保責任保險，... 」（原審
      卷168 、169 頁），乃為使保全業者有足夠之履約能力，
      規定應投保責任保險，足認董怡民、黃德專證稱投保火災
      責任保險為真。況依上訴人提出之卷存廣告單，其上載明
      「活動期間89年6 月1 日至89年12月31日止」，乃上訴人
      與被上訴人簽約時所使用之廣告單，於吳建忠等人簽約時
      ，已不適用，則依該廣告單及吳建忠、李振達之證詞，並
      不足為兩造間曾有火險約定之證明，亦不足據以認定該廣
      告單內容已成為兩造契約內容之一部，而使被上訴人負保
      險人之責任。
  (二)按損害賠償之債，以有損害之發生及有責任原因之事實，並
    二者之間，有相當因果關係為成立要件。故原告所主張損害
    賠償之債，如不合於此項成立要件者，即難謂有損害賠償請
    求權存在（最高法院48年台上字第481號判例參照）；所謂
    相當因果關係，係以行為人之行為所造成之客觀存在事實，
    依經驗法則，可認通常均可能發生同樣損害之結果而言；如
    有此同一條件存在，通常不必皆發生此損害之結果，則該條
    件與結果並不相當，即無相當因果關係；不能僅以行為人就
    其行為有故意過失，自認該行為與損害間有相當因果關係（
    最高法院90年度台上字第772 號判決參照）。上訴人稱：Ｄ
    廠房發生火災電線燒毀之後就斷電，伊工廠鐵門已經無法打
    開，但伊到場時有告知消防人員工廠內二桶耐高溫油所在，
    先撒水降溫所以沒有爆炸；伊如及早受通知到場，可告知消
    防人員精密儀器所在，但消防人員先處理起火點，沒有在工
    廠內精密儀器所在位置撒水降溫，所以機器都因高溫變形，
    致受損失；被上訴人延誤通知有過失等語。經查高雄縣政府
    消防局乃於93年9 月27日上午6 時2 分許接獲系爭保全標的
    南面相鄰之D 棟廠房發生火災之報案，其於同日6 時8 分許
    即行到達事發之處，並於同時24分許控制火勢，且於同時34
    分許將火撲滅，及系爭火災事故乃自D 棟廠房之南側邊界附
    近起火，並由此延燒至南面之C 棟及北面之系爭E 棟廠房乙
    節，亦有高雄縣政府消防局火災原因調查報告書附卷可查（
    本院卷64至108 頁）。而上訴人所有廠房於火災事故中僅部
    分天花板遭致水損，其靠D 棟北側隔間板附近之第一排機台
    亦僅遭燻黑而未被火波及，機器控制板之塑膠部分乃因係輻
    射熱而燒熔等情，亦經現場處理員警即證人朱富光到庭證述
    在卷（原審卷184 頁），並有照片附於上開火災原因調查報
    告書可稽。另被上訴人管制中心係於當日6 時4 分許收到順
    榮企業監測設備之發報，其所屬保全員於同時15分許即回報
    上訴人廠房附近發生火警，管制中心於同時35分發訊監控，
    惟因監控失敗疑傳訊斷線，其即於同時38分許請保全員葉家
    鳴及處長丙○○前往處理，並於同時40分許到場等情，亦有
    狀況處置回報單、定時回測時間表等件附卷足憑（原審卷
    121 頁、72頁）。而上訴人對於被上訴人依保全契約，在收
    到火警訊息時，應為之處理流程為：回報公司之管制中心，
    由管制中心通知一一九及客戶，並派遣保全人員到現場維持
    秩序、幫客戶作清點；現場救災則由消防局負責指揮處理等
    ，並不爭執。則本件火災發生之最初時點，消防人員即已到
    現場救災，保全人員於6 時15到現場時，亦尚未延燒至上訴
    人Ｅ棟廠房，即火災現場早已在消防人員指揮監控當中，上
    訴人及保全人員到場固可給予消防人員救災之建議，但指揮
    權仍在消防人員，並以防止火勢延燒、損害擴大為救災原則
    ，顯然上訴人廠房財物所受損失，係因火勢繼續延燒及輻射
    熱燒熔所致，而與保全人員是否延誤到場、履行契約是否有
    過失，並無相當因果關係。從而，上訴人之請求並不合於損
    害賠償之債成立要件，按之上揭說明，即難謂有損害賠償請
    求權存在；其請求被上訴人賠償損害，即屬無據。
六、綜上，上訴人主張兩造間保全契約，請求被上訴人給付200
    萬元本息為無理由，不應准許。其假執行之聲請亦失所附麗
    ，應併予駁回。原審為上訴人敗訴之判決，及駁回其假執行
    之聲請，並無不合。上訴意旨指摘原判決不當，求予廢棄改
    判，為無理由，應予駁回。兩造其餘之攻擊防禦方法核與判
    決結果不生影響，毋庸一一論列，併此敘明。
據上論結，本件上訴為無理由，依民事訴訟法第449 條第1 項、
第78條，判決如主文。
中    華    民    國    95    年    5     月    10    日
                            民事第六庭
                                審判長法官 許明進
                                法      官 朱玲瑤
                                法      官 謝肅珍
以上正本證明與原本無異。
如對本判決上訴，須於判決送達後20日內向本院提出上訴狀，其
未表明上訴理由者，應於上訴後20日內向本院提出上訴理由書（
均須按他造當事人之人數附繕本）。上訴時應提出委任律師或具
有律師資格之人之委任狀，並依附註條文規定辦理。
中    華    民    國    95    年    5     月    10    日
                                書  記 官 廖素珍
附註：
民事訴訟法第466 條之1 ：對於第二審判決上訴，上訴人應委任
律師為訴訟代理人，但上訴人或其法定代理人具有律師資格者，
不在此限。
上訴人之配偶、三親等內之血親、二親等內之姻親，或上訴人為
法人、中央或地方機關時，其所屬專任人員具有律師資格並經法
院認適當者，亦得為第三審訴訟代理人。
第1 項但書及第2 項情形，應於提起上訴或委任時釋明之。


司法院資訊處製作；財團法人民間司法改革基金會備份。
